【裁判字號】    98,裁,2859
【裁判日期】    981126
【裁判案由】    遺產稅
【裁判全文】
最  高  行  政  法  院  裁  定
                                      98年度裁字第2859號
上  訴  人  甲○○
            乙○○○
            丙○○
被 上訴 人  財政部臺灣省南區國稅局
代  表  人  丁○○
上列當事人間遺產稅事件，上訴人對於中華民國98年8月13日高
雄高等行政法院98年度訴字第297號判決，提起上訴，本院裁定
如下：
    主  文
上訴駁回。
上訴審訴訟費用由上訴人負擔。
    理  由
一、按對於高等行政法院判決之上訴，非以其違背法令為理由，
    不得為之，行政訴訟法第242條定有明文。依同法第243條第
    1項規定，判決不適用法規或適用不當者，為違背法令；而
    判決有同條第2項所列各款情形之一者，為當然違背法令。
    是當事人對於高等行政法院判決上訴，如依行政訴訟法第24
    3條第1項規定，以高等行政法院判決有不適用法規或適用不
    當為理由時，其上訴狀或理由書應有具體之指摘，並揭示該
    法規之條項或其內容；若係成文法以外之法則，應揭示該法
    則之旨趣，倘為司法院解釋或本院之判例，則應揭示該判解
    之字號或其內容。如以行政訴訟法第243條第2項所列各款情
    形為理由時，其上訴狀或理由書，應揭示合於該條項各款之
    事實。上訴狀或理由書如未依此項方法表明者，即難認為已
    對高等行政法院判決之違背法令有具體之指摘，其上訴自難
    認為合法。
二、緣被繼承人蕭新助於民國（下同）95年8月5日死亡，上訴人
    甲○○代表全體繼承人於同年10月3日辦理遺產稅申報，列
    報公共設施保留地扣除額新臺幣（下同）47,409,173元，被
    上訴人否准認列臺南市○區○○段570地號、新東段622-3地
    號、臺南縣新營市○○段282-2、721-6、866、867-3、867-
    10地號、新營市○○段634地號、永康市○○段1423-1、142
    3-4、1424、1424-2、1424-4地號、永康市○○段754地號、
    佳里鎮○里段940-7、940-9、940-10地號等17筆公共設施保
    留地（下稱系爭公共設施保留地）扣除額31,824,567元。上
    訴人不服，循序提起本件行政訴訟，案經原審駁回其訴。
三、本件上訴人對於高雄高等行政法院判決上訴，主張：本件信
    託財產原係被繼承人所有，其雖訂立信託契約，惟信託財產
    之性質並未改變，實質經濟關係及其所生的實質經濟利益均
    未改變，故若被上訴人核課本件信託財產遺產稅，將衍生繼
    承人繼承公共設施保留地，須繳納遺產稅之事實，而違背實
    質課稅及租稅公平原則，且亦違反都市計畫法第50條之1免
    徵遺產稅之意旨。又信託財產自受託人移轉予受益人，無須
    申報或繳納遺產稅，上訴人辦理繼承登記之對象為系爭公共
    設施保留地，即證本件遺產並非信託利益，而係信託財產即
    系爭公共設施保留地，原審判決未能斟酌土地登記規則第12
    8條及第27條之規定，難謂於法無違等語，雖以該判決違背
    法令為由，惟查被繼承人蕭新助以信託為原因，於95年4月
    10日將系爭公共設施保留地辦理移轉登記為受託人上訴人甲
    ○○所有，且依渠等於95年4月10日訂立之信託契約書約定
    ：「．．．二、信託目的：受託人代為全權管理信託財產處
    分、設定抵押權、地上權等事宜。三、信託內容：(一)受託人
    有權在信託期間內出租信託財產。(二)受託人有權代為出售信
    託財產或變更管理方式。．．．四、信託關係人：信託權利
    之歸屬人為委託人．．．七、信託期間：信託契約期間雙方
    議定自民國95年4月10日至民國115年4月10日止，計20年．
    ．．。」等情，有上開信託契約書及系爭公共設施保留地土
    地登記簿謄本附於原處分卷可稽，亦為上訴人所不爭，足徵
    被繼承人為系爭信託契約之受益人（自益信託），並享有全
    部信託利益之權利，洵堪認定。再以信託關係終止後之回復
    原狀請求權，僅有債權之效力，債權契約終止後，物權契約
    並非當然歸於消滅，故依前揭遺產及贈與稅法第3條之2第2
    項規定，被繼承人於95年8月5日死亡時，自應就其系爭信託
    契約所享有信託利益之權利未領受部分，依該法規定課徵遺
    產稅。從而，被上訴人否准上訴人認列系爭公共設施保留地
    扣除額，洵無不合。又被上訴人係依遺產及贈與稅法第3條
    之2第2項規定，以被繼承人於死亡時就上開信託契約所享有
    信託利益之權利未領受部分，課徵遺產稅，是其遺產標的為
    「權利」，被繼承人依上開信託契約移轉登記與受託人之系
    爭公共設施保留地為信託財產，並非遺產之標的，核與都市
    計畫法第50條之1規定遺產標的為「土地」者不同，自無該
    條款規定之適用，亦與遺產及贈與稅法第12條之1所規定實
    質課稅原則無關，上訴人主張其所繼承之遺產標的係系爭公
    共設施保留地，而非信託利益，被上訴人核定遺產標的為信
    託利益而課徵遺產稅，顯然違背都市計畫法第50條之1之規
    定云云，尚非可採等由，為原判決詳述其得心證之理由，並
    就上訴人各項主張分別予以指駁在案。故上訴意旨猶執原判
    決詳述不採理由之事項，以其一己法律上歧異見解，再予爭
    執，係就原審取捨證據、認定事實之職權行使，指摘其為不
    當，並就原審已論斷者，泛言未論斷，或就原審所為論斷，
    泛言其論斷矛盾，而非具體表明合於不適用法規、適用法規
    不當、或行政訴訟法第243條第2項所列各款之情形，難認對
    該判決之如何違背法令已有具體之指摘。依首開規定及說明
    ，應認其上訴為不合法。至信託關係終止後信託財產回復登
    記為原委託人（被繼承人），再由被繼承人名義以繼承為原
    因，移轉登記與上訴人，此僅登記程序之規定，尚難作為認
    定上訴人繼承之標的為信託利益或公共設施土地之論據，併
    此敘明。
四、據上論結，本件上訴為不合法。依行政訴訟法第249條第1項
    前段、第104條、民事訴訟法第95條、第78條、第85條第1項
    前段，裁定如主文。
中    華    民    國    98    年    11    月    26    日
                    最高行政法院第七庭
                        審判長法官  藍  獻  林
                              法官  廖  宏  明
                              法官  張  瓊  文
                              法官  姜  素  娥
                              法官  林  文  舟
以  上  正  本  證  明  與  原  本  無  異
中    華    民    國    98    年    11    月    27    日
                              書記官  彭  秀  玲


司法院資訊處製作；財團法人民間司法改革基金會備份。
